臺灣高雄地方法院刑事判決　　　　　　　99年度訴字第1722號
公　訴　人　臺灣高雄地方法院檢察署檢察官
被　　　告　張富幃
　　　　　　鄭清祥
上二人共同
選任辯護人　林石猛律師
　　　　　　吳惠娟律師
被　　　告　呂光民
上列被告因違反公司法等案件，經檢察官提起公訴（98年度偵字
第23428 號），本院判決如下：
    主  文
張富幃共同犯公司法第九條第一項前段之未繳納股款罪，處有期
徒刑陸月，如易科罰金，以銀元佰元即新臺幣玖佰元折算壹日
，減為有期徒刑參月，如易科罰金，以銀元佰元即新臺幣玖佰
元折算壹日。又共同犯商業會計法第七十一條第一款之填製不實
罪，處有期徒刑捌月，減為有期徒刑肆月，如易科罰金，以新臺
幣壹仟元折算壹日。應執行有期徒刑陸月，如易科罰金，以銀元
佰元即新臺幣玖佰元折算壹日。
鄭清祥共同犯公司法第九條第一項前段之未繳納股款罪，處有期
徒刑陸月，如易科罰金，以銀元佰元即新臺幣玖佰元折算壹日
，減為有期徒刑參月，如易科罰金，以銀元佰元即新臺幣玖佰
元折算壹日。
呂光民共同犯公司法第九條第一項前段之未繳納股款罪，處有期
徒刑肆月，如易科罰金，以銀元佰元即新臺幣玖佰元折算壹日
，減為有期徒刑貳月，如易科罰金，以銀元佰元即新臺幣玖佰
元折算壹日。
    事  實
一、(一)張富幃（原名張耀仁）、鄭清祥於民國94年5 月間共同設
    立登記資本額為新臺幣（下同）100 萬元之「易昌旺工程有
    限公司」（下稱「易昌旺公司」），並委由知情之呂光民擔
    任公司負責人兼董事，為公司法第8 條第1 項所稱之公司負
    責人。張富幃、鄭清祥、呂光民均明知公司應收之股款，股
    東應實際繳納，不得僅以申請文件表明收足，為使易昌旺公
    司完成設立登記，竟共同基於違反公司法、使公務員登載不
    實之犯意聯絡，鄭清祥委由張富幃於94年5 月5 日自不知情
    之呂光良某帳戶轉帳200 萬元至呂光民向板信商業銀行前鎮
    分行開立之帳號00000000000000號帳戶內，再於同日自該帳
    戶轉帳100 萬元至呂光民以易昌旺公司籌備處名義向板信商
    業銀行前鎮分行開立之帳號00000000000000號帳戶（下稱「
    系爭帳戶」）內，佯作驗資證明，並在易昌旺公司之資產負
    債表、股東繳納股款明細表等申請文件上表明收足股款，再
    委由不知情之會計師李善餘於94年5 月6 日出具查核報告書
    ，表明查核屬實。張富幃於上開款項驗資後，旋於94年5 月
    9 日自系爭帳戶轉帳100 萬元現金至上開呂光民板信商業銀
    行前鎮分行帳戶內，再自該帳戶內提領100 萬元現金，並未
    實際繳納應收之股款。嗣張富幃於94年5 月13日委請不知情
    之柯雪娥向主管機關即高雄市政府表明已向股東收足100 萬
    元股款，而申請設立登記，使該管公務員將此不實事項，登
    載於職務上所掌之有限公司設立登記事項之公文書上，足以
    生損害於主管機關對於准許公司設立登記之正確性。(二)陳瑞
    騰（經本院通緝中）於95年7 月4 日起擔任易昌旺公司登記
    負責人，為商業會計法之商業負責人，張富幃為該公司實際
    負責人，蘇得源（經本院通緝中）為該公司稅捐申報代理人
    ，張富幃、蘇得源、陳瑞騰均明知易昌旺公司並無實際進、
    銷貨交易，竟共同基於填製不實會計憑證、幫助他人逃漏稅
    捐之接續犯意聯絡，於95年7 、8 月間接續以易昌旺公司名
    義開立如附表所示之不實會計憑證統一發票9 張（發票號碼
    、銷售金額、營業稅額詳如附表）予燕川營造有限公司（下
    稱「燕川公司」），虛列不實銷項金額共計399 萬9999元，
    提供燕川公司充作進項憑證以扣抵營業稅之銷項稅額，以此
    方式幫助燕川公司逃漏營業稅額共計20萬1 元，足以生損害
    於稅捐稽機關對於課稅資料管理之正確性及課稅之公平性。
二、案經財政部高雄市國稅局告發臺灣高雄地方法院檢察署檢察
    官偵查起訴。
    理  由
一、程序部分
  (一)證據能力之認定
    按被告以外之人於審判外之言詞或書面陳述，除法律有規定
    者外，不得作為證據；又被告以外之人於審判外之陳述，雖
    不符刑事訴訟法第159 條之1 至第159 條之4 之規定，而經
    當事人於審判程序同意作為證據，法院審酌該言詞陳述或書
    面陳述作成時之情況，認為適當者，亦得為證據；當事人、
    代理人或辯護人於法院調查證據時，知有該法第159 條第1
    項不得為證據之情形，而未於言詞辯論終結前聲明異議者，
    視為有前項之同意，刑事訴訟法第159 條第1 項、第159 條
    之5 分別定有明文。本判決據以認定事實之各項證據，其中
    關於傳聞證據部分，除合於刑事訴訟法第159 條之1 至4 或
    其他傳聞例外規定，本有證據能力外，餘均經當事人及辯護
    人於審理中或同意有證據能力（本院訴字卷第78頁），或於
    本院調查證據時，未於言詞辯論終結前聲明異議（本院訴字
    卷第116-127 頁），本院審酌上開證據作成時之情況，亦無
    不當取供等情形，認以之作為本案之證據亦屬適當，核諸上
    開說明，均應有證據能力。
  (二)本件起訴犯罪事實均非前案確定判決效力所及：
  1.事實欄一(一)部分
    被告張富幃（原名張耀仁）、呂光民前於92年至95年間，因
    共同虛設行號，實際並無營業卻開立虛偽不實之銷項發票，
    並出售發票供其他營業人作為申報進項扣抵，協助其他營業
    人逃漏營業稅，經本院98年度重訴字第6 號判決認定係共同
    連續商業負責人，以明知為不實之事項，而填製會計憑證及
    記入帳冊，分別處刑及減刑為有期徒刑6 月、3 月確定之情
    ，有本院98年度重訴字第6 號判決可稽（本院審訴卷第52-
    59頁），雖被告張富幃之辯護人主張被告張富幃本件被訴之
    公司法第9 條第1 項前段未繳納股款、刑法第214 條等罪，
    與上開確定判決犯行，係同一犯罪事實，本件應受上開確定
    判決所及，應為被告免訴判決云云（本院審訴卷第67頁），
    然被告張富幃所犯上開確定判決案件，係因虛設行號豐德昌
    工程有限公司開立不實發票予易昌旺公司，幫助易昌旺公司
    逃漏稅捐，並未涉及易昌旺公司本身是否為虛設行號公司之
    事實，而本案則係易昌旺公司為被告張富幃、鄭清祥、呂光
    民共同虛設行號之公司，被告3 人共犯公司法第9 條第1 項
    前段之未繳納股款罪，足認被告張富幃就前案（本院98年度
    重訴字第6 號）與本案上開部分之犯罪行為有異，犯罪事實
    既非屬同一，自無從為免訴判決。
  2.事實欄一(二)部分
    被告張富幃之辯護人雖主張被告張富幃本件被訴之違反稅捐
    稽徵法第43條、商業會計法第71條等罪，興隆合公司開立予
    燕川公司之發票均係於95年7 、8 月間所開立與取得，被告
    張富幃以虛設行號填製不實發票之接續行為應為前案（本院
    98年度重訴字第6 號）判決連續以虛設行號填製不實發票之
    行為一部，應為被告免訴判決云云（本院審訴卷第67頁背面
    ）。然於94年2 月2 日修正公布，並於95年7 月1 日施行之
    刑法，已刪除第56條關於連續犯之規定，連續數行為而犯同
    一之罪名，若其中部分之一行為或數行為，發生在新法施行
    後者，該部分不能論以連續犯（最高法院95年度第8 次刑事
    庭會議決議意旨參照），本件被告張富幃被訴違反稅捐稽徵
    法第43條、商業會計法第71條等罪部分，係以由被告張富幃
    擔任實際負責人之易昌旺公司名義開立共計399 萬9999元之
    不實會計憑證統一發票9 張予燕川公司充作進項憑證，該等
    9 張統一發票均係於95年7 、8 月間開立之情，有燕川公司
    、易昌旺公司進銷項憑證明細資料表及本院100 年6 月21日
    電話紀錄（本院訴字卷第109-112 頁）在卷可憑，復為被告
    張富幃及其辯護人不爭執（本院訴字卷第126 頁），是被告
    張富幃此部分之行為既係於95年7 、8 月間所為，揆諸上開
    說明，自無從與被告張富幃所為之前案（本院98年度重訴字
    第6 號）論以連續犯，是此部分犯罪事實亦無從為免訴判決
    。
  3.綜上，本案與被告張富幃所犯之前案（本院98年度重訴字第
    6 號）犯罪事實既非屬同一，自無從為免訴判決，仍應依法
    為實體裁判。
二、認定事實所憑證據
    訊據被告張富幃、鄭清祥、呂光民對於前揭犯行均坦承不諱
    （本院訴字卷第115-116 頁），並有易昌旺公司之營業稅稅
    籍資料查詢作業（資料卷一第136-143 頁）、易昌旺公司與
    李善餘會計師於94年5 月6 日簽立之委託書（資料卷一第
    184 頁）、李善餘會計師事務所94年5 月6 日查核報告書（
    資料卷一第185 頁）、易昌旺工程有限公司股東繳納股款明
    細表（資料卷一第186 頁）、易昌旺工程有限公司94年5 月
    5 日資產負債表（資料卷一第187 頁）、易昌旺公司所有之
    板信商業銀行前鎮分行00000000000000帳號存摺影本（資料
    卷一第188-190 頁）、板信商業銀行活期存款交易對帳單（
    資料卷一第191 頁）、板信商業銀行集中作業中心98年4 月
    17日函暨附件活期性存款歷史交易明細表、94年5 月5 日存
    摺類取款憑證、94年5 月5 日存摺類存入憑證、94年5 月9
    日存摺類取款憑證、存摺類存入憑證、客戶基本資料（資料
    卷一第192-199 頁）、板信商業銀行集中作業中心98年9 月
    22日函暨附件客戶基本資料、交易明細表（偵卷第198-203
    頁）、98年12月24日函暨附件交易明細表、94年5 月5 日存
    摺類存入憑證、存摺類取款憑證、存摺類存入憑證（偵卷第
    292-302 頁）、94年5 月10日易昌旺工程有限公司章程（資
    料卷一第38-39 頁）、94年5 月10日易昌旺工程有限公司股
    東同意書、董事願任同意書（資料卷一第182-183 頁）、易
    昌旺公司與柯雪娥於94年5 月13日簽立之代送文件委託書（
    資料卷一第181 頁）、高雄市政府94年5 月17日函（資料卷
    一第16頁）、高雄市政府94年5 月20日函（資料卷一第35頁
    ）、94年5 月20日易昌旺工程有限公司變更登記表（資料卷
    一第36-37 頁）、高雄市政府營利事業統一發證設立登記申
    請書（資料卷一第30-31 頁）、易昌旺公司於94年6 月6 日
    簽立之切結書（資料卷一第42頁）、94年6 月8 日營業人設
    立登記查簽表（資料卷一第10-11 頁）、高雄市政府94年6
    月10日營利事業登記證（資料卷一第14-15 頁）、94年6 月
    24日財政部高雄市國稅局新開業營業人訪問卡（資料卷一第
    12頁）、易昌旺公司與柯雪娥於94年6 月30日簽立之委託書
    （資料卷一第27頁）、房屋租賃契約書（資料卷一第24-26
    頁）；95年7 月4 日營業人變更登記查簽表（資料卷一第
    111 頁）、95年7 月4 日高雄市政府營利事業統一發證變更
    登記申請書（資料卷一第113-114 頁）、高雄市政府95年7
    月4 日函（資料卷一第35頁）、95年7 月4 日易昌旺工程有
    限公司變更登記表（資料卷一第116-117 頁）、95年6 月15
    日易昌旺工程有限公司章程（資料卷一第118-119 頁）、95
    年6 月15日易昌旺工程有限公司股東同意書、董事願任同意
    書（資料卷一第121-122 頁）、95年7 月13日財政部高雄市
    國稅局新開業營業人訪問卡（資料卷一第129 頁）、陳瑞騰
    於95年7 月13日簽立之委託書（資料卷一第130 頁）、易昌
    旺公司之營利事業統一發證停業申請書（資料卷一第133 頁
    ）、易昌旺工程有限公司涉嫌取得及開立不實發票金額明細
    表（資料卷一第2-4 頁）、易昌旺公司之財政部高雄市國稅
    局營業人進銷項交易對象彙加明細表（進項來源）（資料卷
    一第5 頁、資料卷二第241 頁）、（銷項去路）（資料卷一
    第7-8 頁、資料卷三第38頁）、易昌旺公司營業稅95年度資
    料查詢銷項去路明細排行前100 名（資料卷三第230 頁）、
    易昌旺公司營業稅95年度資料查詢進項來源明細排行前100
    名（資料卷三第231 頁）、興隆合公司之營業稅稅籍資料查
    詢作業（資料卷二第240 頁）、興隆合公司之財政部高雄市
    國稅局營業人進銷項交易對象彙加明細表（銷項去路）（資
    料卷二第242 頁）、財政部高雄市國稅局97年10月21日刑事
    案件告發書（資料卷二第243-260 頁）、臺灣高雄地方法院
    檢察署98年偵字第18241 號檢察官起訴書（偵卷第55-64 頁
    ）、燕川公司之營業稅稅籍資料查詢作業（資料卷三第36頁
    ）、本院100 年6 月21日電話紀錄及燕川公司、易昌旺公司
    進銷項憑證明細資料表（本院訴字卷第109-112 頁）、燕川
    公司營業稅94年度資料查詢進項來源明細排行前100 名（資
    料卷三第39- 40頁）、法務部調查局南部地區機動工作組97
    年6 月13日函暨附件刑事案件移送書（資料卷三第48-67 頁
    ）在卷可憑，並據同案被告蘇得源於偵訊時供述在卷（偵卷
    第181-182 頁），足認被告3 人任意性自白與事實相符，應
    堪採信。本件事證明確，被告3 人前揭犯行均堪認定，應依
    法論科。
三、新舊法比較
    被告3 人如事實欄一(一)所示行為後，刑法業於94年2 月2 日
    修正公布，95年7 月1 日起施行。按行為後法律有變更者，
    適用行為時之法律，但行為後之法律有利於行為人者，適用
    最有利於行為人之法律，修正後刑法第2 條第1 項定有明文
    。此條規定係規範行為後法律變更所生新舊法比較適用之準
    據法，本身尚無新舊法比較之問題，於新法施行後，應一律
    適用新法第2 條第1 項之規定，為「從舊從輕」之比較，先
    予敘明，再按本次法律變更，比較時應就罪刑有關之共犯、
    未遂犯、想像競合犯、牽連犯、連續犯、結合犯，以及累犯
    加重、自首減輕暨其他法定加減原因（如身分加減）與加減
    例等一切情形，綜其全部罪刑之結果而為比較（最高法院95
    年度第8 次刑事庭會議決議意旨參照）。茲就本件新舊法比
    較結果敘述如下：
  (一)共同正犯部分：修正前刑法第28條規定：「二人以上共同『
    實施』犯罪之行為者，皆為共同正犯」，修正後則為：「二
    人以上共同『實行』犯罪之行為者，皆為共同正犯」；將舊
    法之「實施」修正為「實行」。原「實施」之概念，包含陰
    謀、預備、著手及實行等階段之行為，修正後僅共同實行犯
    罪行為始成立共同正犯。是新法共同正犯之範圍已有所限縮
    ，排除陰謀犯、預備犯之共同正犯。是比較新舊法結果，以
    修正後刑法規定有利於被告3 人。
  (二)身分犯部分：修正前刑法第31條第1 項規定：「因身分或其
    他特定關係成立之罪，其共同實施或教唆、幫助者，雖無特
    定關係，仍以共犯論」；修正後同項規定：「因身分或其他
    特定關係成立之罪，其共同實行、教唆或幫助者，雖無特定
    關係，仍以正犯或共犯論。但得減輕其刑」，比較新舊法結
    果，以修正後之刑法第31條對於被告3 人較為有利。
  (三)罰金刑之下限部分：修正後刑法第33條第5 款規定「罰金：
    新臺幣1 千元以上，以百元計算之」，與修正前同款規定「
    罰金：（銀元）1 元以上」。增訂刑法施行法第1 條之1 規
    定：「中華民國94年1 月7 日刑法修正施行後，刑法分則編
    所定罰金之貨幣單位為新臺幣。94年1 月7 日刑法修正時，
    刑法分則編未修正之條文定有罰金者，自94年1 月7 日刑法
    修正施行後，就其所定數額提高為30倍。但72年6 月26日至
    94年1 月7 日新增或修正之條文，就其所定數額提高為3 倍
    」。是就現行刑法中，有關於罰金刑處罰之規定已有修正，
    惟經比較增訂之刑法施行法第1 條之1 與被告3 人行為時之
    現行法規所定貨幣單位折算新臺幣條例第2 條結果，適用之
    結果於罰金上限固無不同，惟於罰金刑下限部分，則以舊法
    即修正前之法律較為有利。
  (四)罰金刑加重減輕部分：修正前刑法第67條規定：「有期徒刑
    加減者，其最高度及最低度同加減之」；第68條規定：「拘
    役或罰金加減者，僅加減其最高度」。修正後刑法第67條則
    規定：「有期徒刑或罰金加減者，其最高度及最低度同加減
    之」；第68條規定：「拘役加減者，僅加減其最高度」。則
    刑法罰金刑之加重，依修正後刑法第67規定，其最高度及最
    低度同加重之，依修正前刑法第68條所定，則僅加重其刑之
    最高度，是經比較結果，以修正前刑法67條對被告較為有利
    。
  (五)數罪併罰部分：修正前刑法第51條第5 款規定：「宣告多數
    有期徒刑者，於各刑中之最長期以上，各刑合併之刑期以下
    ，定其刑期。但不得逾20年」；修正後同款規定：「宣告多
    數有期徒刑者，於各刑中之最長期以上，各刑合併之刑期以
    下，定其刑期。但不得逾30年」，比較結果，修正前之刑法
    較有利於被告張富幃。
  (六)綜上，依整體比較之結果，以適用行為時之舊法對被告3 人
    較有利，爰依刑法第2 條第1 項前段之規定，適用行為時即
    修正前之刑法規定予以論處。
  (七)至刑法第55條關於想像競合犯部分修正後新法僅有但書科刑
    之限制，非屬法律之變更，要無新舊法比較之問題。
  (八)又所謂比較新舊法應整體適用，不能割裂適用，乃係指與罪
    刑有關之本刑而言，並不包括易刑處分，故事關刑罰執行之
    易刑處分仍應分別適用最有利於行為人之法律（最高法院96
    年度臺上字第2233號判決意旨參照）。關於易科罰金之折算
    標準，修正前刑法第41條第1 項前段原規定：「犯最重本刑
    為5 年以下有期徒刑以下之刑之罪，而受6 個月以下有期徒
    刑或拘役之宣告，因身體、教育、職業、家庭之關係或其他
    正當事由，執行顯有困難者，得以1  元以上3 元以下折算1
    日，易科罰金」，且被告3 人行為時之易科罰金折算標準，
    依廢止前罰金罰鍰提高標準條例第2 條前段之規定，本係就
    其原定數額提高為100 倍折算1 日，故被告3 人行為時之易
    科罰金折算標準乃以銀元300 元折算1 日，經折算後應以新
    臺幣900 折算為1 日。惟修正後第41條第1 項前段則以：「
    犯最重本刑為5 年以下有期徒刑以下之刑之罪，而受6 個月
    以下有期徒刑或拘役之宣告者，得以新臺幣1000元、2000元
    或3000元折算1 日，易科罰金」，乃就易科罰金之折算標準
    予以提高，當以修正前規定較有利於被告3 人。
四、論罪科刑
  (一)按修正前公司法第7 條規定，公司之設立、變更或解散之登
    記或其他處理事項，由中央主管機關或委託地方主管機關審
    核之。該條文於90年11月12日修正為「公司申請設立、變更
    登記之資本額，應先經會計師查核簽證；其辦法，由中央主
    管機關定之。」並於91年3 月6 日訂定「公司申請登記資本
    額查核辦法」，於第2 條規定「公司申請設立登記或合併、
    分割、增減實收資本額等變更登記，除依證券交易法第28條
    之2 規定辦理庫藏股減資外，應檢送設立、合併、分割、增
    減實收資本額基準日經會計師查核簽證之資產負債表，……
    。」及於同辦法第8 條第2 項、第9 條第2 項分別規定「會
    計師對應行查核事項，應備具工作底稿，主管機關得隨時調
    閱之。」「會計師查核公司之資本額，如發現有虛偽情事者
    ，應拒絕簽證。」另修正前公司法第412 條第2 項關於「主
    管機關對於前項之申請，應派員檢查，並得通知公司限期申
    復。」及修正前公司法第419 條第2 項關於「前項第4 款、
    第5 款所列事項，如有冒濫或虛偽者，主管機關應通知公司
    限期申復，經派員檢查後得裁減或責令補足。」等規定，均
    於90年11月12日修正時，予以刪除；並將第9 條第4 項修正
    為「公司之設立或其他登記事項有偽造、變造文書，經裁判
    確定後，由檢察機關通知中央主管機關撤銷或廢止其登記。
    」依修正後規定觀之，除縮小第7 條之範圍外，並將「公司
    申請設立、變更登記之資本額」事項，改由會計師負責查核
    簽證，及將應派員檢查等相關規定刪除。至於修正後公司法
    第388 條雖仍規定「主管機關對於公司登記之申請，認為有
    違反本法或不合法定程式者，應令其改正，非俟改正合法後
    ，不予登記。」然僅形式上審查其是否「違反本法」或「不
    合法定程式」而已，倘其申請形式上合法，即應准予登記，
    不再為實質之審查。且公司之設立或其他登記事項如涉及偽
    造、變造文書時，須經裁判確定後，始撤銷或廢止其登記。
    則行為人於公司法修正後辦理公司登記事項，如有明知為不
    實之事項，而使公務員登載於職務上所掌之公文書，足以生
    損害於公眾或他人者，即有刑法第214 條之適用（最高法院
    96年度第5 次刑事庭會議決議意旨參照）。次按公司負責人
    明知公司應收之股款，股東並未實際繳納，而以申請文件表
    明收足，使公務員登載於職務上所掌之公文書，足以生損害
    於公眾或他人，所犯公司法第9 條第1 項前段及刑法第214
    條兩罪，就行為人而言，僅有自然行為概念之一行為，且係
    基於一個意思決定為之，自應評價為一個犯罪行為。又刑法
    第214 條之罪係在保護一般公共信用，除行為人已為不實之
    申請外，尚待該管公務員將之登載於職務上所掌之公文書，
    始足成立；至於公司法第9 條第1 項前段之罪，係在防止虛
    設公司及防範經濟犯罪，只要行為人提出不實之申請，即足
    成立，不以該管公務員已登載於職務上所掌之公文書為必要
    。二者之犯罪構成要件並不相同，屬一行為觸犯數罪名之想
    像競合犯，應依刑法第55條之規定，從較重之公司法第9 條
    第1 項前段處斷（最高法院96年度第7 次刑事庭會議決議意
    旨參照）。
  (二)又按會計憑證，依其記載之內容及其製作之目的，亦屬文書
    之一種，凡商業負責人、主辦及經辦會計人員或依法受託代
    他人處理會計事務之人員，以明知為不實事項而填製會計憑
    證者，即該當商業會計法第71條第1 款之罪，本罪乃刑法第
    215 條業務上文書登載不實罪之特別規定，自應優先適用（
    最高法院92年度臺上字第3677號判例意旨參照）。商業會計
    法第71條第1 款所定之人員，以明知為不實之事項而填製會
    計憑證，原含有業務上登載不實之本質，與刑法第215 條之
    從事業務之人明知為不實之事項而登載於業務上文書罪，皆
    規範處罰同一之登載不實行為，屬法規競合性質，惟前者為
    後者之特別規定，依特別法優於普通法之原則，自應優先適
    用商業會計法第71條第1 款論處，而不再論以刑法第216 條
    、第215 條行使業務上登載不實文書罪（最高法院94年度臺
    非字第98號、92年度臺上字第6171號判決意旨參照）。統一
    發票乃證明事項之經過而為造具記帳憑證所根據之原始憑證
    ，商業負責人如明知為不實之事項，而開立不實之統一發票
    ，係犯商業會計法第71條第1 款之以明知為不實之事項而填
    製會計憑證罪（最高法院94年度臺非字第98號判決意旨參照
    ）。95年5 月24日修正公布之商業會計法第71條第1 款之填
    製不實會計憑證罪，犯罪主體必須為商業負責人、主辦及經
    辦會計人員或依法受託代他人處理會計事物之人員，自屬因
    身分或特定關係始能成立之犯罪。按商業會計法第4 條規定
    「本法所定商業負責人之範圍，依公司法、商業登記法及其
    他法律有關之規定。」，而公司法第8 條規定之公司負責人
    並不包含所謂「實際負責人」在內（最高法院97年臺上字第
    2044號判決意旨參照）。另按稅捐稽徵法第43條係對於逃漏
    稅捐之教唆或幫助行為特設之專條，為獨立之處罰規定，此
    所謂幫助，乃犯罪之特別構成要件，有別於刑法上之幫助犯
    ，並非逃漏稅捐者之從犯。故如二人以上者同犯該條之罪，
    應不排除共同正犯之適用（臺灣高等法院暨所屬法院87年11
    月法律座談會討論意見參照）。95年7 月1 日修正施行之刑
    法業已刪除牽連犯之規定，則所謂一行為之概念，原經評價
    為二以上之行為，且認為有牽連關係而依牽連犯規定從一重
    處斷者，於牽連犯廢除後，宜重新檢討而改評價為單一行為
    ，始合乎社會之通念。故凡基於一個犯罪決意，實行數個犯
    罪構成要件之行為，彼此實行行為完全同一，或大部分同一
    ，甚或局部同一者，視個案情節，皆可能得以評價為一個犯
    罪行為而論以想像競合犯。因此刑法修正刪除牽連犯之規定
    後，於修正前原認屬於方法目的或原因結果之不同犯罪，其
    間果有實行之行為完全或局部同一之情形，應依想像競合犯
    論擬（最高法院99年度臺上字第5452號判決意旨參照）。按
    商業會計法第71條第1 款之不實填製會計憑證罪及稅捐稽徵
    法第43條第1 項之幫助納稅義務人以不正當方法逃漏稅捐罪
    ，自其犯罪構成要件觀察，尚無從認定立法者本即預定該犯
    罪之本質，必有數個同種類行為而反覆實行之犯罪，且在刑
    法修正實施前，實務亦似無此見解，故前開二罪均難認係集
    合犯（最高法院99年度臺上字第7817號判決意旨參照）。另
    按修正前連續犯之成立，除主觀上須基於一個概括之犯意外
    ，客觀上須先後數行為，逐次實施而具連續性，侵害數個同
    性質之法益，其每一前行為與次行為，依一般社會健全觀念
    ，在時間差距上，可以分開，在刑法評價上，各具獨立性，
    每次行為皆可獨立成罪，構成同一之罪名，始足當之；如數
    行為於同時同地或密切接近之時地實施，侵害同一之法益，
    各行為之獨立性極為薄弱，依一般社會健全觀念，在時間差
    距上，難以強行分開，在刑法評價上，以視為數個舉動之接
    續施行，合為包括之一行為予以評價，較為合理，則屬接續
    犯，而為包括之一罪（最高法院98年度臺上字第5679號判決
    意旨參照）。
  (三)事實欄一(一)部分
    核被告張富幃、鄭清祥、呂光民就事實欄一(一)所為，均係犯
    公司法第9 條第1 項公司負責人，公司應收之股款，股東並
    未實際繳納，而以申請文件表明收足罪，及刑法第214 條使
    公務員登載不實罪。被告3 人間就事實欄一(一)所示犯行，有
    犯意聯絡及行為分擔，均為共同正犯。被告張富幃、鄭清祥
    係無公司負責人身分之人，而與有該身分之被告呂光民共同
    實施犯罪，依修正前刑法第31條第1 項規定均應以共犯論之
    。又被告3 人利用不知情之會計師李善餘、柯雪娥為上開犯
    行，均係間接正犯。被告3 人就上開2 罪僅有自然行為概念
    之一行為，且係基於一個意思決定為之，自應評價為一個犯
    罪行為，二罪之犯罪構成要件並不相同，屬一行為觸犯數罪
    名之想像競合犯，應依刑法第55條之規定，從較重之公司法
    第9 條第1 項處斷。
  (四)事實欄一(二)部分
    核被告張富幃就事實欄一(二)所為，係犯商業會計法第71條第
    1 款明知不實事項而填製會計憑證罪、稅捐稽徵法第43條第
    1 項幫助納稅義務人以不正當方法逃漏稅捐罪。被告張富幃
    與同案被告蘇得源、陳瑞騰就幫助他人逃漏稅捐之犯行，有
    犯意聯絡及行為分擔，均為共同正犯；就填製不實會計憑證
    之犯行，被告張富幃雖不具商業負責人之身分，惟其與具有
    商業負責人身分之同案被告陳瑞騰（公司登記負責人）間有
    犯意聯絡及行為分擔，應依刑法第31條第1 項之規定，論以
    共同正犯。被告張富幃先後多次填製如附表所示不實會計憑
    證與幫助逃漏稅捐之犯行，時間密接，侵害同一法益，各行
    為之獨立性極為薄弱，依一般社會健全觀念，在時間差距上
    難以強行分開，以視為數個舉動之接續施行，合為包括之一
    行為予以評價，較為合理，屬接續犯，僅論以一罪。被告張
    富幃填製不實會計憑證以幫助他人逃漏營業稅捐，係一行為
    同時觸犯上開2 罪名，為想像競合犯，應依刑法第55條之規
    定從較重之商業會計法第71條第1 款處斷。
  (五)爰審酌被告張富幃、鄭清祥、呂光民明知易昌旺公司股東並
    未實際繳納股款，竟以申請文件表明收足，向主管機關申請
    設立登記，不利公司資本適足性之維持，並使公務員於所掌
    文書上登載不實，危害主管機關對公司管理之正確性非輕；
    被告張富幃為易昌旺公司商業負責人，不思以正當方式經營
    公司，反助長他人以不正方法逃漏稅捐，幫助逃漏營業稅額
    共計20萬1 元，妨害稅捐稽徵機關對於稅額查核之正確性及
    國家稅收，惟念及被告3 人均坦承前揭犯行，犯後態度尚可
    ，及其等犯罪之手段、智識程度等一切情狀，分別量處如主
    文所示之刑，並依犯罪時間在刑法修正前或後，分別諭知以
    銀元300 元即新臺幣900 元折算1 日或以1000元折算1 日之
    易科罰金折算標準。又本件被告3 人前揭犯罪時間均在96年
    4 月24日以前，且非中華民國96年罪犯減刑條例第3 條第1
    項所定不予減刑之罪，應依該條例第2 條第1 項第3 款之規
    定，分別減其宣告刑2 分之1 ，並均諭知同前之易科罰金折
    算標準，復就被告張富幃所犯各罪減得之刑，定其應執行之
    刑，暨諭知易科罰金之折算標準。
據上論斷，依刑事訴訟法第299 條第1 項前段，公司法第9 條第
1 項，商業會計法第71條第1 款，稅捐稽徵法第43條第1 項，刑
法第2 條第1 項、第11條前段、第28條、第31條第1 項、第55條
、第41條第1 項前段，修正前刑法第28條、第31條第1 項、第41
條第1 項前段、第51條第5 款，廢止前罰金罰鍰提高標準條例第
2 條，刑法施行法第1 條之1 ，中華民國九十六年罪犯減刑條例
第2 條第1 項第3 款、第7 條、第9 條、第10條，判決如主文。
本案經檢察官陳登燦到庭執行職務。
中    華    民    國   100    年    7     月    15    日
            刑事第十六庭  審判長法  官  曾逸誠
                                法  官  林柏壽
                                法  官  姚水文
以上正本證明與原本無異。
如不服本判決應於收受送達後10日內向本院提出上訴書狀，並應
敘述具體理由；如未敘述上訴理由者，應於上訴期間屆滿後20日
內向本院補提理由書（均須按他造當事人之人數附繕本）「切勿
逕送上級法院」。
中    華    民    國   100    年    7     月    15    日
                                書記官  蔡靜雯
附錄本案論罪科刑法條
公司法第9條第1項
公司應收之股款，股東並未實際繳納，而以申請文件表明收足，
或股東雖已繳納而於登記後將股款發還股東，或任由股東收回者
，公司負責人各處5 年以下有期徒刑、拘役或科或併科新臺幣50
萬元以上250萬元以下罰金。
商業會計法第71條第1款
商業負責人、主辦及經辦會計人員或依法受託代他人處理會計事
務之人員有下列情事之一者，處5 年以下有期徒刑、拘役或科或
併科新臺幣60萬元以下罰金：
一、以明知為不實之事項，而填製會計憑證或記入帳冊。
二、故意使應保存之會計憑證、會計帳簿報表滅失毀損。
三、偽造或變造會計憑證、會計帳簿報表內容或毀損其頁數。
四、故意遺漏會計事項不為記錄，致使財務報表發生不實之結果
    。
五、其他利用不正當方法，致使會計事項或財務報表發生不實之
    結果。
稅捐稽徵法第43條第1項
教唆或幫助犯第 41 條或第 42 條之罪者，處 3 年以下有期徒
刑、拘役或科新台幣 6 萬元以下罰金。
刑法第214條
明知為不實之事項，而使公務員登載於職務上所掌之公文書，足
以生損害於公眾或他人者，處3 年以下有期徒刑、拘役或5 百元
以下罰金。
附表
 ┌──┬─────┬─────────┬─────────┐
 │編號│發票號碼  │銷售金額（新臺幣）│營業稅額（新臺幣）│
 │    │          │                  │                  │
 ├──┼─────┼─────────┼─────────┤
 │ 1  │NO00000000│ 45萬6572元       │ 2萬2829元        │
 ├──┼─────┼─────────┼─────────┤
 │ 2  │NO00000000│ 39萬7400元       │ 1萬9870元        │
 ├──┼─────┼─────────┼─────────┤
 │ 3  │NO00000000│ 47萬2000元       │ 2萬3600元        │
 ├──┼─────┼─────────┼─────────┤
 │ 4  │NO00000000│ 45萬9742元       │ 2萬2987元        │
 ├──┼─────┼─────────┼─────────┤
 │ 5  │NO00000000│ 43萬7275元       │ 2萬1864元        │
 ├──┼─────┼─────────┼─────────┤
 │ 6  │NO00000000│ 43萬6715元       │ 2萬1836元        │
 ├──┼─────┼─────────┼─────────┤
 │ 7  │NO00000000│ 49萬1297元       │ 2萬4565元        │
 ├──┼─────┼─────────┼─────────┤
 │ 8  │NO00000000│ 42萬427元        │ 2萬1021元        │
 ├──┼─────┼─────────┼─────────┤
 │ 9  │NO00000000│ 42萬8571元       │ 2萬1429元        │
 ├──┴─────┼─────────┼─────────┤
 │共計            │399萬9999元       │20萬1元           │
 └────────┴─────────┴─────────┘